臺灣臺中地方法院民事判決　96年度訴字第1051號
原　　　告　乙○○
訴訟代理人　林偉超　律師
被　　　告　甲○○
上列當事人間請求給付買賣價金事件，本院於民國96年6月4日言
詞辯論終結，判決如下：
    主      文
被告應給付原告新台幣玖拾壹萬捌仟伍佰元，及自民國九十六年
四月十九日起至清償日，按年息百分之五計算之利息。
訴訟費用由被告負擔。
本判決於原告以新台幣參拾萬柒仟元供擔保後，得假執行。但被
告以新台幣玖拾壹萬捌仟伍佰元為原告預供擔保後，得免為假執
行。
    事實及理由
一、本件原告起訴主張：伊於民國（下同）95年9 月間將其所有
    坐落於台中市○區○○○段第166 （註：應有部分380/2520
    ）、166-5（應有部分380/2520）、166-4（應有部分390/25
    20）、167-2（全部）及167-79（全部）地號5筆土地（下稱
    系爭土地）出售予被告，約定買賣價金為新台幣（下同）91
     ,850,500 元，雙方並定有買賣契約書（即原證一）。嗣原
    告已依約辦理土地所有權移轉登記完畢，並已交付，詎被告
    迄今仍未支付尾款918,500 元。爰依兩造間買賣契約之法律
    關係，為本件之請求。訴之聲明：(1)被告應給付原告918,50
    0 元，及自起訴狀繕本送達翌日起至清償日止，按年息5%計
    算之利息。(2)願供擔保，請准為假執行之宣告。
二、被告則以，兩造於簽訂系爭土地之買賣契約（即原證一）時
    ，即已口頭約定以本件買賣總價金之1%為仲介費，並由出賣
    人即原告負擔，且上開仲介費款項共918,500 元，業已於96
    年2月6日由被告轉付予仲介人即訴外人魏伯敦及賴茂雄2 人
    收訖，是被告就本件系爭土地買賣契約所應履行之交付買賣
    價金義務，已全數履行完畢。則原告請求被告給付上開買賣
    價金尾款自屬無據等語，資以抗辯。答辯聲明：(1)原告之訴
    及假執行之聲請均駁回。(2)如受不利之判決，願供擔保，請
    准免為假執行之宣告。
三、查被告向原告買受系爭土地，並訂有買賣契約書，原告已履
    行系爭土地之所有權移轉義務，被告則尚有價金尾款918,50
    0 元，尚未支付等情，為兩造所不爭執，並有卷附之買賣契
    約書影本1 份（即原證一）可稽，自堪可信為真實。是本件
    原告對於被告既有918,500 元之價金，尚未支付，而依買賣
    契約之法律關係，上開價金，賣受人即被告即有支付之義務
    （民法第367 條參照）。本件被告既抗辯兩造間存有原告即
    出賣人應支付價金1%之仲介費之約定，則本件茲應予審究者
    ，厥為上開約定是否存在？上開約定之存在，是否即得免除
    被告支付上開價金尾款之義務？
四、按實體法上之規範可區分為二大類，其一為基本規範或請求
    權規範，另一則為對立規範。凡能於當事人間發生一定之權
    利者，即為基本規範，亦即權利發生規範（或權利根據規範
    ）；而對立規範則包括權利障礙規範（或稱權利妨害規範
    ）（即指權利成立之初妨礙其權利之效果之規定，如民法第
    71條、第72條、第87條等）。權利消滅規範（即指實體法
    上使已發生權利歸於消滅之相關規定，如民法第309 條、第
    310條、第334條清償、免除等）。權利排除規範（或稱權
    利受制規範）（即指實體法上對於權利人之權利行使，得由
    相對人主張一時阻卻或永久阻卻權利行使之規定，如民法第
    264條、第144條）。所謂基本規範可理解為實體法上之請求
    權基礎（如民法第767條、第184條、第179條、第367條等）
    ，主張權利存在之人，應就權利發生之法律要件之該當事實
    為舉證。而於基本規範獲證明後，則主張對立規範存在之人
    ，即負有舉證之責任。此即舉證責任之基本原則，學說稱之
    為特別要件分類說（或規範說），此亦為實務上之通說（最
    高法院44年台上字第75號民事判例、69年度台上字第380 號
    民事判決參照），民事訴訟法第277 條之規定，亦應本諸上
    開說明以為解釋。按以，原告（出賣人）依買賣契約之法律
    關係對被告（買受人）存有買賣價金請求權（民法第367 條
    ），為權利發生規範，則被告對於由原告支付仲介費約定之
    存在，即屬對立規範權利之消滅規範，依上說明，被告對於
    上開約定之存在（即成立並生效）負有舉證之責，先予敘明
    。
五、次按，契約因當事人意思表示一致而成立，為民法第153 條
    第1 項所明定。本件被告既主張上開約定之存在以為抗辯，
    則就上開（四）所述之舉證責任分配原則以觀，主張契約請
    求權者，先需主張並證明契約已因意思表示一致而成立，且
    其主張的請求，屬於契約內容。經查，被告於審理中稱：「
    （約定原告要付仲介費的時間為何？）簽約當天及公告（即
    95年7月31 日）時都有說。（原告有無同意要支付仲介費？
    ）原告沒有特別表示不同意。（簽約當天何人跟原告約定要
    支付仲介費？）簽約的代書及見證人魏伯敦都有跟各所有權
    人說仲介費是以買賣價金百分之二由雙方當事人各自負擔，
    各所有權人均沒有表示不同意。沒有特別誰跟誰約定。因為
    所有權多達八十二位。（有無約定由被告代扣仲介費給魏伯
    敦？）沒有約定。」等語（見本院96年6月4日審理筆錄）。
    參以，被告所謂公告（即被證一）係里長即訴外人賴茂雄所
    為，被告既未表示授權訴外人賴茂雄而為要約，則何來以被
    證一為其與原告間上開約定之根據？又依上開被告之陳述，
    簽約當日，既非被告與原告約定仲介費之事，則何來被告謂
    已與原告意思示合致？換言之，依被告上開之陳述，已不足
    認兩造間就支付仲介費乙事，已意思表示一致，而成立由原
    告支付1%仲介費之契約。次查，所謂原告未為表示不同意（
    即未為反對之表示），核其性質即屬「沉默」，然沉默之事
    實，除當事人間另有約定或法律另有規定（即所謂之規範化
    之沉默，如民法第80條第2項、第170條第2 項等）外，難以
    單純之沉默，即認有為何意思表示（同意或拒絕）。是以，
    縱認原告確知上開支付費公告之內容，而未為任何反對之表
    示，亦難認原告已有承認之意思表示。是本件被告主張上開
    支付仲介費之約定存在，要無理由，自無足採。
六、再按，契約之解釋，首在於探求當事人共同主觀之意思，蓋
    約定之內容，具有法律規範效力之意義如何，在當事人間若
    無爭執，無論該內容，客觀上如何被了解，亦不管客觀上是
    否具有歧義性，仍以當事人共同主觀意思為準。即使有爭執
    ，當事人若能自主，或透過第三人的協助，就約定內容的規
    範意義，達成共識，亦應以此共同理解的意義為準。然契約
    有解釋之必要，而又能確認雙方主觀共同的意思，並不多見
    ，約定內容所具有的法律規範意義，當事人意見不一致，勿
    寧占多數之情事。此時即須要為契約客觀之解釋，我民法雖
    無類如德國民法第157 條之規定（強調契約之解釋，應依誠
    信原則，斟酌交易習慣），然實務及學說亦依民法第98條規
    定（意思表示之解釋）（按意思表示與契約仍有不同，兩者
    之解釋當即有差別）為解釋契約內容之形式解釋規則（註：
    與所謂實質解釋規則不同）。並綜合最高法院19年上字第58
    號、19年上字第453號、39年台上字第1053 號判例要旨及65
    年度台上字第2135號判決要旨以觀可知「解釋契約，應探求
    當事人立約時之真意，而於文義及理論上詳為推求當事人之
    真意為如何？又應斟酌訂立契約當時及過去之事實，其經濟
    目的及交易上之習慣，而本於經濟法則，基於誠實信用原則
    而為判斷。」換言之，契約既為屬有相對人之意思表示之一
    ，則其解釋方法，為平衡當事人的利益及合理分配危險，應
    以客觀上表示價值作為認定意思表示內容的準據（即規範的
    解釋，闡釋性解釋）。在此種解釋，一方面要求表意人於表
    示其意思時，應顧及相對人了解可能性；他方面相對人亦須
    盡必要注意去正確了解表意人之所欲，故在解釋上應特別斟
    酌相對人明知或可得而知的事實，並就磋商過程、交易目的
    及利益狀態，依交易慣例及誠實信用原則加以判斷。惟上開
    契約解釋（包括共同主觀意思之探求及客觀解釋），主要之
    目的在確定當事人約定的內容，特別是契約書面所載條款，
    其所具有的法律規範意義。查本件兩造所訂之系爭買賣契約
    書，並未就支付仲介費乙事，有任何之約定。衡以，本件買
    賣之價金達91,850,500元，就如被告之主張支付仲介費之金
    額亦達918,500 元，並非小額，與兩造之權益影響頗大，就
    如被告所主張，若於訂約前及訂約時，均已獲被告同意，則
    何不一並於契約書內載明？縱如被告所主張，契約非以立有
    書面為必要，且其餘共有人（出賣人）亦無反對之意思，然
    本於債之相對性（民法第199 條參照，指特定人對特定人為
    一定行為之請求），縱認被告所主張其餘共有人同意支付1%
    之仲介費屬實，惟此亦與原告無涉，被告亦難遽此，而為原
    告亦已同意之主張，併予敘明。
七、綜上所述，出賣人即本件被告既無從證明，其無支付買賣價
    金尾款義務之約定，則買受人即原告本於兩造間買賣契約之
    法律關係，請求被告尚未支付之價金918,500 元，及自起訴
    狀繕本送達翌日（即96年4月19 日）起至清償日止，按年息
    5%計算之法定遲延利息。於法自屬有據，為有理由，應予准
    許，爰為判決如主文第一項所示。
八、兩造均陳明願供擔保，請准宣告假執行或免為假執行。經核
    均無不合，爰各酌定相當擔保金額准許之。
九、按以證人為證據方法，係以證人之陳述，證明待證事實之存
    在，而非以證人替代當事人而為陳述。本件依被告之陳述，
    已無從認定其與被告間已就被告同意支付1%仲介費乙事，已
    意思表示合致。則即無所謂以證人去證明該支付仲介費約定
    存在之可能。是被告聲請訊問證人陳宏洲、魏伯敦，即無必
    要，末予敘明。
十、據上論結，本件原告之訴為有理由，依民事訴訟法第78條、
    第390條第2項、第392條第2項，判決如主文。
中　　華　　民　　國　　96　　年　　6　 　月　　15  　日
                  民事第三庭    法  官  陳添喜
正本係照原本作成。
如對本判決上訴，須於判決送達後20日內向本院提出上訴狀。
中　　華　　民　　國　　96　　年　　6　 　月　　15  　日
                                書記官
